【裁判字號】    99,交抗,213
【裁判日期】    991229
【裁判案由】    聲明異議
【裁判全文】
臺灣高等法院臺南分院交通事件裁定     99年度交抗字第213號
抗  告  人
即受處分人  林英彥
上列抗告人因聲明異議案件，不服臺灣嘉義地方法院中華民國99
年11月23日裁定（原裁定案號：99年度交聲字第588號，原處分
案號：嘉監義裁字第裁76-L00000000號），提起抗告，本院裁定
如下：
    主  文
原裁定及原處分均撤銷。
林英彥不罰。
    理  由
一、本件抗告意旨略以：(一)證人即員警於原裁定法院證述：「（
    你鳴笛並持指揮棒攔停時，違規車輛駕駛視線是否會被其他
    車輛擋住，導致無法看到你在攔停？）通常開車的時候…，
    異議人不可能沒有注意到我在攔停」，僅係陳述其個人意見
    ，且該警員於原裁定法院證述時亦曾證稱「駕駛人『有可能
    』沒注意到攔停的行為」，故該警員證詞是否有違事實？(二)
    又該員警既自稱是邊走邊鳴笛並持指揮棒攔停云云，為何該
    員警未見駕駛人右前方車輛有減速情形？且該警員如何在前
    後車距5公尺及1秒內進入車道及完成指揮動作？該員警於原
    裁定法院訊問時證稱抗告人「並未加速駛離，仍以原速行駛
    」等語，足證抗告人當時不知自己已闖紅燈且未看到攔停員
    警，因此無逃逸之行為。(三)抗告人於黃燈轉換成紅燈時通過
    停止線，不知已闖越紅燈，故警員認為「當時該車已經闖紅
    燈，駕駛人更應該注意四周的情形」云云，自不成立。(四)原
    裁定於理由中既認抗告人不知有警員攔停稽查，係其個人之
    疏失所致，故法院已「認同」抗告人未見聞員警攔停為事實
    ，故抗告人無「經警鳴笛攔停不服稽查取締逕行駛離」之違
    法行為。(五)又員警所提供之錄影光碟僅聽到4聲鳴笛，並未
    拍攝到員警是否手持指揮棒上下揮動及攔停位置是否如員警
    所稱第二車道，如何確認員警證述為真？爰依法提起抗告，
    請撤銷原裁定，另為適法裁定等語。
二、原裁定略以：抗告人林英彥於民國99年8月26日上午9時17分
    許，駕駛車牌號碼UQ—4838號自用小客車，行經台一線琥珀
    山莊前路口時，有闖紅燈直行（闖紅燈部分未據聲明異議）
    ，經警鳴笛攔停不服稽查取締逕行駛離之違規事實，經嘉義
    縣警察局民雄分局交通事故處理小組小隊長林宏諭填製嘉縣
    警交字第L00000000號舉發違反道路交通管理事件通知單逕
    行舉發等情，有上開舉發單、現場圖及現場錄影翻拍照片2
    紙附卷可稽，並經證人即當日舉發小隊長林宏諭於原裁定法
    院調查時證述明確，因認抗告人即受處分人確有經警鳴笛攔
    揨不服稽查取締逕行駛離之違規事實。原處分機關依據道路
    交通管理處罰條例第60條第1項及違反道路交通管理事件統
    一裁罰基準表之規定予以裁罰，於法即無不當。本件聲明異
    議為無理由，應予駁回等語。
三、按道路交通管理處罰條例第60條第1項規定，汽車駕駛人，
    駕駛汽車有違反本條例之行為，經交通勤務警察或依法令執
    行交通稽查任務人員制止時，不聽制止或拒絕停車接受稽查
    而逃逸者，除按各該條規定處罰外，處新臺幣（下同）3千
    元以上6千元以下罰鍰。所謂「不聽制止或拒絕停車接受稽
    查而逃逸」，解釋上應限於「聽聞或見聞」制止時，不聽制
    止或拒絕停車接受稽查而逃逸之情形。若駕駛人客觀上不知
    有制止之行為，而未遵令停車接受稽查，即難以該條項之規
    定科罰。又裁決機關對於人民所為之科處罰鍰等不利益處分
    ，係對於人民財產等權利之侵害，自須舉證證明確有構成要
    件事實，倘未能明確舉證，而法院依職權調查所得無法調查
    清楚，則此事實真偽不明之不利益，原則上即須由裁決機關
    負擔，以符依法行政之要求。倘將此違規事實真偽不明之不
    利益歸諸於異議人，自難謂合於憲法所揭之依法行政、公平
    程序等原則，合先敘明。
四、經查：
  (一)證人即舉發抗告人違規情事之嘉義縣警察局民雄分局交通事
    故處理小組林宏諭小隊長雖於原裁定法院證述：「我是99年
    8月26日上午9點在台一線民雄鄉○○村○○○○○路口執勤
    ，後來於9點17分發現有一台車牌號碼UQ—4838號自小客車
    闖紅燈違規，然後我從路旁走到車道中，以指揮棒並鳴笛攔
    停，該自小客車仍逕行駛離，沒有停車」、「我從我原本站
    的位置走到現場圖上第二個車道上面，然後邊走邊鳴笛並持
    指揮棒攔停，當時我有揮指揮棒，上下揮動且手勢很大」、
    「當時該車已經闖紅燈，駕駛人更應該注意四週的情形，我
    當時已經鳴笛，異議人（即抗告人）不可能沒有注意到我在
    攔停」、「我當時發現違規車輛闖紅燈後我就邊走邊鳴笛並
    持指揮棒走入車道攔停，我靠近違規車輛時，原本行駛在第
    二車道的車子已經駛離，所以違規車輛駕駛應該可以看得出
    來我是對他攔停，而非對原本在第二車道的車子攔停」、「
    舉發當時只有異議人（即抗告人）的車子闖紅燈」、「當時
    的天氣良好」、「視力正常」等語。
  (二)UQ—4838號自小客車通過舉發地點前後，交通警察在現場設
    有固定式錄影設備錄影蒐證，並經原舉發機關複製為光碟檢
    送原裁定法院附卷，經本院勘驗錄影光碟，錄影畫面所示情
    形如下：
    UQ—4838號自小客車全程均關閉車窗。
    現場除機車專用道外，共有三個車道，分別為內側車道、
      中間車道及外側車道。抗告人所駕UQ—4838號自小客車行
      駛於內側車道，其右前方有一藍色自小客車行駛於中間車
      道。
    內側車道與中間車道通過交岔路口後，同一位置之路面各
      有一黃色字體（字跡無從自畫面確認），藍色自小客車於
      畫面中第11秒通過該黃色字體後之白色分道線（虛線），
      UQ—4838號自小客車於畫面中第13秒通過該黃色字體後之
      白色分道線（可知二車垂直距離為2秒之差距）。
    林宏諭小隊長因見抗告人所駕駛之UQ—4838號自小客車在
      內側車道闖越紅燈，乃自路邊橫越外側車道向中間車道移
      動，並於林宏諭小隊長身體行至中間車道與外側車道之間
      ，步出錄影畫面之外（右方），且於畫面中第12秒之時，
      第一次吹哨二聲制止抗告人，當時依畫面中呈現之相關位
      置，行駛於中間車道之藍色自小客車適阻隔於林宏諭小隊
      長與抗告人所駕之UQ—4838號自小客車之間，且林宏諭、
      UQ—4838號自小客車與藍色自小客車於第一次鳴笛時，幾
      乎為一直線。
    林宏諭小隊長第一次鳴笛時，藍色自小客車與林宏諭小隊
      長之間大約間距為二至三部自小客車車身。
    林宏諭小隊長於畫面中第17秒時第二次鳴笛（連續三聲）
      ，是時林宏諭小隊長、UQ—4838號自小客車及藍色自小客
      車均已移至錄影畫面之外，無從判斷林宏諭小隊長與UQ—
      4838號自小客車之相對（關）位置。
  (三)(甲)林宏諭小隊長第一次鳴笛時，該交通警察、藍色自小客車
    及UQ—4838號自小客車幾乎處於同一直線之上，此經本院勘
    驗在卷，並有錄影翻拍照片在卷可按。故該林宏諭小隊長第
    一次鳴笛時，抗告人之視線顯因藍色自小客車阻隔，從而抗
    告人所辯未能得悉林宏諭小隊長之第一次鳴笛攔停，應屬可
    信。(乙)依上開勘驗錄影畫面所獲，林宏諭小隊長不可能於藍
    色自小客車通過之前，站立於中間車道之中間，至多僅能站
    立於中間車道較靠近外側車道之側，否則將遭藍色自小客車
    撞及，故證人林宏諭所證「我從我原本站的位置走到現場圖
    上第二個車道（即中間車道）上面」之位置，應非中間車道
    之中間，而係緊臨外側之中間車道。又藍色自小客車通過林
    宏諭小隊長之後，依上述UQ—4838號自小客車與藍色自小客
    車之垂直距離為2秒差距以觀，林宏諭小隊長僅有1至2秒之
    時間，得以於藍色自小客車通過後往中間車道緊臨內側車道
    的方向移動並第二次鳴笛。是林宏諭小隊長第二次鳴笛時，
    該交通警察站立之位置，是否仍在駕駛UQ—4838號自小客車
    之抗告人視線所及之右前方，即非無疑。(丙)參以證人林宏諭
    小隊長於原裁定法院復證述：我對UQ—4838號自小客車以指
    揮棒加以攔停後，UQ—4838號自小客車並未停車，直接駛離
    ，但速度沒有加快，以原本速度行進等語。足見全程關閉車
    窗駕駛之抗告人非無可能未注意到林宏諭小隊長第二次鳴笛
    時之攔停動作，故而「依原本之速度駛離現場」，而未加速
    逃逸。(戊)至於證人林宏諭於原裁定法院所證：當時該車已經
    闖紅燈，駕駛人更應該注意四週的情形，我當時已經鳴笛，
    抗告人「不可能沒有注意」到我在攔停....違規車輛駕駛「
    應該可以」看得出來我是對他攔停等語，依其語意，核係建
    構在「闖紅燈之駕駛人均會詳加注意汽車週遭之景況」之假
    設上，主觀臆測而得之結論，並非依其見聞所為客觀事實之
    描述，自難採為對抗告人不利之認定。如此被告所辯未見交
    通員警第二次鳴笛攔停動作而未遵指示停車接受稽查，即非
    全無可能。
五、綜上所述，本件依舉發違規之交通警員蒐證以及原裁定法院
    調查證據之結果，既無從排除被告未見交通警察攔停動作而
    未遵指示停車之可能性。依上說明，此等事證未明之不利益
    即不應歸諸抗告人，而應為有利於被告之認定，即採信抗告
    人抗辯之事實。原處分機關遽以裁處抗告人罰鍰3千元並記
    違規點數1點，於法即有未合。原裁定法院未察，而以原處
    分機關之裁罰於法並無違誤，而駁回抗告人之異議，即有未
    合。抗告人提起抗告，指摘原裁定不當，為有理由，應由本
    院將原裁定及原處分一併撤銷，並自為裁定，而為抗告人不
    罰之諭知。
六、據上論結，應依道路交通案件處理辦法第26條，刑事訴訟法
    第413條，裁定如主文。
中    華    民    國    99    年    12    月    29    日
                  刑事第二庭    審判長法  官  葉居正
                                      法  官  陳春長
                                      法  官  陳欽賢
以上正本證明與原本無異。
不得再抗告。
                                      書記官  李良倩
中    華    民    國    99    年    12    月    29    日

司法院資訊處製作；財團法人民間司法改革基金會備份。
